【裁判字號】    97,上訴,2119
【裁判日期】    971031
【裁判案由】    違反稅捐稽徵法等
【裁判全文】
臺灣高等法院臺中分院刑事判決        97年度上訴字第2119號
上  訴  人  臺灣彰化地方法院檢察署檢察官
被      告  乙○○
選任辯護人  常照倫律師
上列上訴人因被告違反稅捐稽徵法等案件，不服臺灣彰化地方法
院97年度訴字第1569號中華民國97年6月30日第一審判決（起訴
案號：臺灣彰化地方法院檢察署96年度他字第4907號），提起上
訴，本院判決如下：
    主  文
原判決撤銷。
乙○○公司負責人，為納稅義務人以不正當方法逃漏稅捐，處有
期徒刑肆月，如易科罰金，以銀元參佰元即新臺幣玖佰元折算壹
日；減為有期徒刑貳月，如易科罰金，以銀元參佰元即新臺幣玖
佰元折算壹日。又公司負責人，為納稅義務人以不正當方法逃漏
稅捐，處有期徒刑肆月，如易科罰金，以銀元參佰元即新臺幣玖
佰元折算壹日；減為有期徒刑貳月，如易科罰金，以銀元參佰元
即新臺幣玖佰元折算壹日。應執行有期徒刑參月，如易科罰金，
以銀元參佰元即新臺幣玖佰元折算壹日。緩刑參年。
    事  實
一、乙○○係址設彰化縣埔心鄉○○村○○路117巷5號之永靖實
    業有限公司（下稱永靖公司）之負責人，為公司法所規定之
    負責人，且實際負責業務，為商業會計法第4 條所稱之商業
    負責人，亦係為稅捐稽徵法第47條第1 款規定之公司負責人
    。其明知永靖公司與廣立纖維科技有限公司間（下稱廣立公
    司）並無實際交易，竟基於逃漏營業稅捐之犯意，以發票金
    額百分之7之代價，向廣立公司之負責人吳級男（另由檢察
    官偵辦中）取得如附表所示之發票2張（永靖公司所取得廣
    立公司不實發票之開立日期、發票號碼、銷售額，逃漏營業
    稅金額，詳如附表所示），作為永靖公司之進項憑證並列為
    進貨成本後，交予不知情之成年會計人員（原審判決誤繕為
    會計師）據以填載營業人銷售額與稅額申報書，使不知情之
    會計人員分別於93年7月15日、9月15日（按取得之統一發票
    開立日期，依加值型及非加值型營業稅法規定，以每2個月
    為1期，於次期間開始15日內，即93年5-6份及7-8月份營業
    稅，分別於次月即7月、9月之15日前申報），持向財政部臺
    灣省中區國稅局員林稽徵所行使申報該公司各期「營業稅」
    ，據此扣抵銷項金額之不正當之方法，前後2次，逃漏營業
    稅共計29516元，足以生損害於稅捐稽徵機關課稅之正確性
    。
二、案經法務部調查局南部地區機動工作組移送臺灣高雄地方法
    院檢察署檢察官呈請臺灣高等法院檢察署檢察長核轉臺灣彰
    化地方法院檢察署檢察官偵查起訴。
    理  由
壹、證據能力部分：
    按被告以外之人（包括證人、鑑定人、告訴人、被害人及共
    同被告等）於審判外之陳述雖不符刑事訴訟法第159條之1至
    之4等4條之規定，而經當事人於審判程序同意作為證據，法
    院審酌該言詞陳述或書面陳述作成時之情況，認為適當者，
    亦得為證據；當事人、代理人或辯護人於法院調查證據時，
    知有刑事訴訟法第159條第1項不得為證據之情形，而未於言
    詞辯論終結前聲明異議者，視為有前項之同意，同法第159
    條之5 定有明文。立法意旨在於傳聞證據未經當事人之反對
    詰問予以核實，原則上先予排除。惟若當事人已放棄反對詰
    問權，於審判程序中表明同意該等傳聞證據可作為證據；或
    於言詞辯論終結前未聲明異議，基於尊重當事人對傳聞證據
    之處分權，及證據資料愈豐富，愈有助於真實發見之理念，
    且強化言詞辯論主義，使訴訟程序得以順暢進行，上開傳聞
    證據亦均具有證據能力。查檢察官、被告、被告之選任辯護
    人對於本案卷內相關證人之證述、文書卷證資料，並未就有
    合於刑事訴訟法第159條第1項不得為證據之情形於本院言詞
    辯論終結前聲明異議，且上述證人之證述、文書卷證資料亦
    經本院於審理期日逐一提示、朗讀，並告以要旨，本院復審
    酌相關證人證述筆錄製成、文書卷證資料取得，並無證據顯
    示有何違背程序規定情事，依據上述之說明，均應具有證據
    能力。
貳、實體部分：
一、上開事實，業據被告乙○○於偵訊、原審審理及本院審理時
    坦承不諱（見臺灣高雄地方法院檢察署96年度他字第4907號
    卷第54頁，臺灣彰化地方法院檢察署97年度他字第259 號卷
    第4、5頁，原審97年度訴字第1569號卷第28-30 頁，本院卷
    第75-77 頁），核與證人即財政部臺灣省南區國稅局高雄縣
    分局稅務員鄭婉伶於96年2月2日在調查局南部地區機動工作
    組證述之情節相符（見調查筆錄卷二第1-3 頁），並有如附
    表所示之不實統一發票2張影本、廣立公司93-94年銷項明細
    表、廣立公司93年度營業稅申報查詢資料及營業稅稅籍資料
    查詢、永靖公司營業稅稅籍資料查詢、財政部臺灣省中區國
    稅局處分書等件在卷可稽（見臺灣高雄地方法院檢察署96年
    度他字第4907號卷第71頁，廣立公司93-94 年度進銷項廠商
    流程圖卷第4、13-15、31頁，原審卷97年度員簡字第303 號
    卷第8、10頁）；財政部臺灣省中區國稅局員林稽徵所97年6
    月11日中區國稅員林一字第0970013023號函暨所附永靖公司
    93年度營利事所得稅結算申報更正核定通知書、損益及計算
    表、永靖公司93年6 月份營業人銷售及稅額申報書、永靖公
    司93年8月份營業人銷售及稅額申報書（原審卷第31-36頁）
    、永靖公司93年5-8月進銷項憑證明細表（本院卷第51-71頁
    ）等資料可資佐證，足認被告自白核與事實相符，堪可採為
    論罪科刑之依據。綜上所述，本件事證明確，被告犯行堪以
    認定，應予依法論科。
二、茲就本案有關之新舊法比較部分，臚列如下：
  (一)查刑法於94年2月2日修正公布，並於95年7月1日施行。按行
    為後法律有變更者，適用行為時之法律，但行為後之法律有
    利於行為人者，適用最有利於行為人之法律，現行刑法第2
    條第1項訂有明文。此條規定乃與刑法第1條罪刑法定主義契
    合，而貫徹法律禁止溯及既往原則，係規範行為後法律變更
    所生新舊法律比較適用之準據法，是刑法第2 條本身雖經修
    正，但刑法第2 條既屬適用法律之準據法，本身尚無比較新
    舊法之問題，應一律適用裁判時之現行刑法第2 條規定以決
    定適用之刑罰法律，先予辨明。又以本次刑法修正之比較新
    舊法，應就罪刑有關之共犯、未遂犯、牽連犯、連續犯、結
    合犯，以及累犯加重、自首減輕暨其他法定加減原因（如身
    分加減）與加減例等一切情形，綜其全部罪刑之結果而為比
    較，最高法院95年5月23日95年度第8次刑庭會議決議可資參
    照。
  1.被告行為後，刑法第51條雖亦經修正。修正前刑法第51條第
    5 款規定：宣告多數有期徒刑者，於各刑中之最長期以上，
    各刑合併之刑期以下，定其刑期。但不得逾20年；修正後刑
    法第51條第5 款規定為：宣告多數有期徒刑者，於各刑中之
    最長期以上，各刑合併之刑期以下，定其刑期。但不得逾30
    年。比較結果，修正前刑法第51條第5款自較有利於被告。
  2.關於得易科罰金之法定刑最高刑度，刑法第41條易科罰金之
    折算標準，已經總統於90年1月10日修正公布，同年月12 日
    生效。就原「犯最重本刑為3 年以下有期徒刑以下之刑之罪
    ，而受6 個月以下有期徒刑或拘役之宣告」得易科罰金之規
    定，改列為刑法第41條第1項，並提高為「犯最重本刑為5年
    以下有期徒刑以下之刑之罪，而受6 個月以下有期徒刑或拘
    役之宣告」，均得易科罰金。又關於易科罰金金額之折算標
    準，95年7月1日修正施行前刑法第41條第1 項前段原規定：
    「犯最重本刑為5年以下有期徒刑以下之刑之罪，而受6個月
    以下有期徒刑或拘役之宣告，因身體、教育、職業、家庭之
    關係或其他正當事由，執行顯有困難者，得以1元以上3元以
    下折算一日，易科罰金」，且被告行為時之易科罰金折算標
    準，依修正前罰金罰鍰提高標準條例第2 條前段（現已刪除
    ）之規定，本係就其原定數額提高為100倍折算1日，故被告
    行為時之易科罰金折算標準乃以銀元300元折算1日，經折算
    後應以新臺幣900元折算為1日。惟修正後刑法第41條第1 項
    前段則改以：「犯最重本刑為5 年以下有期徒刑以下之刑之
    罪，而受6 個月以下有期徒刑或拘役之宣告者，得以新臺幣
    1000元、2000元或3000元折算1 日，易科罰金」，乃就易科
    罰金折算標準予以提高。從而比較修正前、後以及中間法所
    定易科罰金折算標準，當以95年7月1日修正施行前規定最有
    利於被告，故應依刑法第2條第1項但書，適用90年1月12 日
    修正施行後，95年7月1日修正施行前刑法第41條第1 項前段
    規定，以定其易科罰金折算標準。
 3..綜上被告全部罪刑之結果而為新、舊法比較，揆諸前揭最高
    法院決議及刑法第2條第1項所定之「從舊從輕」原則，適用
    被告行為時法律，對被告較為有利，自應適用修正前之刑法
    規定。
  (二)按商業會計法於95年5 月24日修正公布，並自同年月26日起
    施行，被告行為時之該法第71條規定：「商業負責人、主辦
    及經辦會計人員或依法受託代他人處理會計事務之人員有左
    列情事之一者，處5 年以下有期徒刑、拘役或科或併科新臺
    幣15萬元以下罰金：一以明知為不實之事項，而填製會計憑
    證或記入帳冊者。二故意使應保存之會計憑證、帳簿報表滅
    失毀損者。三意圖不法之利益而偽造、變造會計憑證、帳簿
    報表內容或撕毀其頁數者。四故意遺漏會計事項不為記錄，
    致使財務報表發生不實之結果者。五其他利用不正當方法，
    致使會計事項或財務報表發生不實之結果者。」修正後之該
    法第71條則規定：「商業負責人、主辦及經辦會計人員或依
    法受託代他人處理會計事務之人員有下列情事之一者，處五
    年以下有期徒刑、拘役或科或併科新臺幣60萬元以下罰金：
    一以明知為不實之事項，而填製會計憑證或記入帳冊。二故
    意使應保存之會計憑證、會計帳簿報表滅失毀損。三偽造或
    變造會計憑證、會計帳簿報表內容或毀損其頁數。四故意遺
    漏會計事項不為記錄，致使財務報表發生不實之結果。五其
    他利用不正當方法，致使會計事項或財務報表發生不實之結
    果。」，經比較修正前後之規定，以修正前之商業會計法第
    71 條規定較有利於被告，應適用修正前之規定。
三、按被告擔任永靖公司之負責人，因納稅義務人永靖公司以不
    正當之方法逃漏營業稅，被告此部分所為，應依稅捐稽徵法
    第47條第1 款之代罰規定，而論以稅捐稽徵法第41條之罪。
    按公司為法人，公司負責人為自然人，二者在法律上並非同
    一人格主體。公司負責人為公司之代表，其為公司所為行為
    ，應由公司負責。故公司負責人為公司以不正當方法逃漏稅
    捐，因納稅義務人為公司，其所觸犯稅捐稽徵法第41條之罪
    之犯罪或受罰主體，仍為公司，而非公司負責人，僅因公司
    於事實上無從擔負自由刑之責任，基於刑事政策上之考慮，
    同法第47條第1 款將納稅義務人之公司應處徒刑之規定，轉
    嫁於公司負責人。是公司負責人依該條款而適用徒刑之處罰
    ，乃屬代罰之性質，並非因其本身之犯罪而負行為責任。又
    刑法第55條所規定之牽連犯，必須同一人犯一罪而其方法或
    結果行為另犯他罪名，始克相當；亦即必須同一犯罪主體之
    二個以上犯罪行為間，具有目的與方法、或目的與結果之關
    係，始得從一重處斷。公司負責人為納稅義務人之公司以不
    正當方法逃漏稅捐，既非稅捐稽徵法第41條之犯罪或受罰主
    體，僅依同法第47條第1款之規定，代替公司受徒刑之處罰
    ，自與其本身為犯罪主體所犯其他罪名間，不具牽連犯關係
    。且公司既不具有犯罪能力，自無所謂概括犯意之存在，故
    公司以不正當方法逃漏稅捐，當不可能成立連續犯，該公司
    負責人因而代罰，亦不應成立連續犯，公司逃漏稅捐多次，
    其負責人應成立多次罪刑，併合處罰（最高法院89年度台非
    字第8號、90年度台上字第51號、91年度台上字第2093號、
    92年度台上字第4025號判決論述甚詳）。揆諸上開最高法院
    判決要旨，本件逃漏稅捐部分之納稅義務人為永靖公司，被
    告擔任上開公司負責人，是上開公司納稅義務人以不正當方
    法逃漏營業稅，被告應依稅捐稽徵法第47條第1 款代罰規定
    ，依同法第41條規定論處。檢察官逕認就被告就此部分所涉
    為稅捐稽徵法第41條之罪，容有誤會，惟基本社會事實同一
    ，起訴法條應予變更。另檢察官就永靖公司先後違反稅捐稽
    徵法之逃漏稅捐行為，認被告為連續犯，同有誤會。而一次
    逃漏營業稅行為，即足成立稅捐稽徵法第41條一次犯罪。是
    以，永靖公司納稅義務人先後於93年7月15日、93年9月15日
    ，以不正當方法申報逃漏93年6、8月間營業稅，共計逃漏稅
    捐2次之行為，應成立稅捐稽徵法第41條之罪合計2罪，均應
    轉嫁於被告，並分論併罰之。被告指示不知情之永靖公司會
    計人員向稅捐機關申報營業稅，應成立間接正犯。至原審認
    被告利用不知情之永靖公司記帳人員製作不實之廣立公司統
    一發票云云，然本件被檢察官起訴時並未認定被告利用不知
    情之記帳人員填載不實之廣立公司統一發票，而係謂被告取
    得廣立公司之統一發票2 張，充當永靖公司進項憑證，持以
    向財政部臺灣省中區國稅局員林稽徵所申報營業稅，依理可
    知開立統一發票之人當係廣立公司之人員，且並無證據證明
    附表所示之2張統一發票係被告委託不知情記帳人員填載，
    是被告所為者不過係將該等統一發票持向國稅局而為行使，
    是原審遽認被告有利用不知情記帳人員填載不實會計憑證統
    一發票之犯罪事實，尚屬無據。
四、原審認被告罪刑明確，據以論罪科刑，固非無見，惟查：(一)
    按稅捐稽徵法第47條之規定，係將納稅義務人之公司責任，
    基於刑事政策考慮，於其應處徒刑範圍，轉嫁於公司之負責
    人、民法或其他法律規定對外代表法人之董事或理事、商業
    登記法規定之商業負責人、其他非法人團體之代表人或管理
    人，故於此情形而受罰之上列人員，乃屬於代罰性質，其既
    非逃漏稅捐之納稅義務人，當無所謂基於概括犯意逃漏稅捐
    ，而法人（公司）、商業、非法人團體等既不具有犯罪能力
    ，自亦無犯意可言，其於稅捐稽徵法充其量僅係受罰主體，
    尤無所謂概括犯意存在（81年度第三次刑事庭會議四決議意
    旨、87年度臺上字第1974號判決參照），原審僅論被告一個
    逃漏捐罪，尚有未洽；(二)被告並無利用不知情之永靖公司記
    帳人員製作不實之廣立公司統一發票之舉，原審擅自認定，
    已如前述，自屬未當；(三)另被告利用不知情之會計人員填載
    營業人銷售額與稅額申報書，亦難認有何填載不實會計憑證
    罪（詳後述），原審予以論罪科刑，亦有未洽。檢察官上訴
    指稱被告就不實填載會計憑證之犯行，應至少與關係人吳級
    男或其他廣立公司內部員工具備共犯關係，而指摘原判決不
    當，然查，被告自吳級男處取得廣立公司之不實發現，係為
    了逃漏永靖公司的營業稅，而吳級男或廣立公司內部的員工
    開立不實之廣立公司發票，係為了幫助永靖公司逃漏營業稅
    ，二者之間乃屬對向關係，又所謂「對向犯」係指二個或二
    個以上之行為者，彼此相互對立之意思經合致而成立之犯罪
    ，因行為者各有其目的，各就其行為負責，彼此間並無所謂
    犯意之聯絡可言，檢察官上訴仍執上開情詞指摘原判決不當
    ，雖無理由，然原審判決既有上開可議之處，自仍應由本院
    將原判決撤銷改判。爰審酌被告雖無前科，然身為實際負責
    人，卻利用不知情之會計人員申報營業稅，妨害稅捐機關對
    於營業稅稽徵之正確性，及其犯罪動機、目的、手段，與犯
    後坦承犯行，已繳納所欠稅捐、罰鍰完畢（見原審97年度員
    簡字第303號卷第7、9頁）等一切情狀，分別量處如主文所
    示之宣告刑，並依修正前刑法第41條第1項前段規定，各諭
    知易科罰金之折算標準。又中華民國96年罪犯減刑條例已於
    96 年7月16日施行，而本件被告所犯之罪均係在96年4月24
    日以前，且並無中華民國96年罪犯減刑條例所定不適用減刑
    之情形，故應依該條例第2條第1項第3款、第7條、第9條之
    規定，就被告之宣告刑分別諭知減得之刑，並各諭知易科罰
    金之折算標準，且定應執行刑。另被告行為後，刑法第74條
    亦於上揭時間修正公布，修正後刑法第74條就緩刑要件及義
    務固有變更，惟非屬行為可罰性之變更，僅為刑之宣告規範
    發生變更，應依裁判時法即修正施行後之刑法諭知之（最高
    法院95年第8次刑事庭會議決議參照）。查被告未曾因故意
    犯罪受有期徒刑以上刑之宣告，此有臺灣高等法院被告前案
    紀錄表在卷可按，其因一時失慮，致罹刑章，經此教訓，當
    知警惕而無再犯之虞，本院因認對其所宣告之刑，以暫不執
    行為適當，爰併予宣告緩刑3年，用啟自新。末如附表所示
    之統一發票2張，均非屬被告所有，應係屬「永靖公司」所
    有，又非屬違禁物，核與刑法第38條所規定沒收之要件不符
    ，爰均不予宣告沒收之。
五、不另為無罪諭知部分：
  (一)公訴意旨另以：被告以不實發票內容申報扣抵營業稅銷項稅
    額，應涉有刑法第216條、第215條行使業務上登載不實文書
    罪及商業會計法第71條第1款填載不實會計憑證罪嫌。
  (二)按犯罪事實應依證據認定之，無證據不得推定其犯罪事實。
    又不能證明被告犯罪者，應諭知無罪之判決，刑事訴訟法第
    154 條第2 項、第301 條第1 項分別定有明文。所謂證據，
    係指足以認定被告確有犯罪行為之積極證據而言，該項證據
    自須適合於被告犯罪事實之認定，始得採為斷罪資料。苟積
    極證據不足為不利於被告事實之認定時，即應為有利於被告
    之認定，更不必有何有利之證據（參見最高法院29年上字第
    3105號、30年上字第816 號判例意旨）。
  (三)經查，按刑法第215 條所謂業務上登載不實之文書，乃指基
    於業務關係，明知為不實之事項，而登載於其等業務上作成
    之文書而言。公司、行號向稅捐稽徵機關申報營業稅，係履
    行其公法上納稅之義務，並非業務行為。又營業人銷售額與
    稅額申報書，係公司、行號每2 月向稅捐稽徵機關申報當期
    之銷售額與稅額之申報書，並非證明會計事項發生之會計憑
    證，準此，行為人以公司名義申報營利事業稅之申報書類，
    是否基於業務關係而作成之文書，如有不實，能否論以業務
    不實文書罪，尤非無審究之餘地（最高法院69年度台上字第
    2413號、74年度台上字第3953號、84年度台上字第5999號及
    95年度台上字第1477號判決均採同一意見）。故本件被告雖
    或有針對附表所示各期營業稅填寫不實申報書類而持向國稅
    局行使之，然依前揭說明，猶難論以刑法第216條、第215條
    行使業務上登載不實文書罪或商業會計法第71條第1款填載
    不實會計憑證罪。綜上，公訴人前揭所述犯罪事實及所憑證
    據仍無法達到確信其為真實之程度，此外復查無其他積極證
    據足供證明被告涉有如起訴書所載刑法第216條、第215條行
    使業務上登載不實文書罪或商業會計法第71條第1 款填載不
    實會計憑證罪，揆諸前揭判例意旨及說明，即不得就此部分
    遽為被告不利之認定。惟因公訴人認被告該犯行核與前揭犯
    罪事實分別有修正前刑法牽連犯之裁判上一罪關係，此部分
    爰不另為無罪之諭知。
據上論結，應依刑事訴訟法第369條第1項前段、第364條、第299
條第1 項前段、第300條，稅捐稽徵法第47條第1款、第41條，刑
法第2條第1項前段、但書、第11條前段，第51條第5 款（修正前
）、第41條第1項前段（修正前）、第74條第1項第1款，修正前
罰金罰鍰提高標準條例第2條，現行法規所定貨幣單位折算新臺
幣條例第2條，中華民國九十六年罪犯減刑條例第2條第1項第3款
、第7條、第9條，判決如主文。
本案經檢察官甲○○到庭執行職務。
中    華    民    國    97    年    10    月    31    日
            刑事第五庭    審判長法  官  趙  春  碧
                                法  官  賴  恭  利
                                法  官  何  秀  燕
上列正本證明與原本無異。
如不服本判決應於收受送達後十日內，向本院提出上訴書狀，其
未敘述上訴之理由者，並得於提起上訴後十日內向本院補提理由
書(均須按他造當事人之人數附繕本)。
                                書記官  阮  正  枝
中    華    民    國    97    年    11    月    3     日
附表（永靖公司取得廣立公司不實統一發票）
 ┌───┬─────┬────┬────────┬────────────┐
 │編  號│發票號碼  │發票日期│票金額（新臺幣）│逃漏營業稅金額（新臺幣）│
 ├───┼─────┼────┼────────┼────────────┤
 │1.    │ZW00000000│93.06.09│ 430000元       │21500元                 │
 ├───┼─────┼────┼────────┼────────────┤
 │2.    │AU00000000│93.07.05│ 160310元       │8016元                  │
 └───┴─────┴────┴────────┴────────────┘


司法院資訊處製作；財團法人民間司法改革基金會備份。
